【裁判字號】    89,訴,1403
【裁判日期】    900814
【裁判案由】    偽造有價證券等
【裁判全文】
臺灣臺北地方法院刑事判決                        八十九年度訴字第一四三號
    公  訴  人  臺灣臺北地方法院檢察署檢察官
    被      告  丙○○
    選任辯護人  曲麗華
右列被告因偽造有價證券等案件，經檢察官提起公訴（八十九年度調偵字第五九四號
），乙○判決如左：
    主  文
丙○○意圖供行使之用，而偽造有價證券，處有期徒刑壹年拾月，緩刑肆年。如附表
所示本票上偽造以「甲○○」名義為共同發票人部分均沒收。
    事  實
一、緣丙○○與甲○○係夫妻，惟甲○○因已定居澳洲甚少回台，故將銀行帳戶印章
    、支票、本票等物交丙○○保管，以處理在台業務，但並未授權其開立甲○○之
    本票以為不動產抵押借款擔保。詎丙○○於八十五年十月三十一日以甲○○所有
    坐落於台北市○○區○○段三小段第二二○、二二○—一號地號土地及其上建物
    （門牌號碼台北市○○街○段五十巷十一號，下簡稱系爭土地建物），提供庚○○辦理抵押權設定，並取得借款新台幣（下同）二百五十萬元後，因庚○○認為
    擔保不足，遂要求加強以甲○○本票擔保以為再度借款，丙○○明知甲○○並未
    授權簽發本票，仍竟意圖供行使之用，基於為自己不法所有之意圖，於同年十一
    月十五日在台北市○○○路蜂島咖啡店，以自己名義於二十四張本票上填寫日期
    、金額簽發如附表所示之本票後，竟又持甲○○交保管之印鑑章接續於上述之二
    十四張本票發票人欄、金額欄、日期欄內，盜蓋甲○○之印文以為共同發票人，
    偽造如附表所示甲○○簽發之本票後，交付不知情友人己○、戊○轉交庚○○，
    致庚○○誤信可持前揭本票為債權憑證而陷於錯誤，交付丙○○三百五十萬元。
    嗣本票屆期不獲兌現，庚○○依法執行時，甲○○以本票簽發未經授權為由對庚○○提起確認前揭本票債權不存在之民事訴訟勝訴確定，庚○○始知受騙。
二、案經被害人庚○○訴請台灣台北地方法院檢察署檢察官偵查起訴。
    理  由
一、訊據被告丙○○就於前揭時地向告訴人庚○○借貸而以證人甲○○之不動產設定
    抵押並交付系爭本票予告訴人，而共取得六百萬元等情均坦承不諱，惟矢口否認
    有何偽造有價證券及詐欺取財之犯行，辯稱：伊已陸續清償積欠庚○○之借款，
    而還款時庚○○均推稱本票鎖在保管箱中，故本票均未取回，且伊僅將甲○○之
    印鑑章及本票交付己○，係己○擅自盜蓋甲○○之印鑑章於本票上，伊均不知情
    ，而且伊已經授權為抵押權設定，為此相對債務擔保之本票，自有權利使用甲○○之印章云云。經查：
  (一)前揭犯罪事實，除據告訴人庚○○於偵查中、乙○審理時指訴綦詳外，核與證人
    己○、戊○於乙○隔離訊問情節大致相合，另有如附表所示之本票影本附卷可佐
    。證人甲○○所有之系爭土地建物已於八十四年十月二十三日設定抵押權予告訴
    人之事實，業經乙○函台北市建成地政事務所查詢屬實，有該事務所九十年一月
    三日北市建地三字第九○六○○○七○○○號函及附件、系爭土地建物土地、建
    物登記謄本在卷可稽；再被告以抵押、如附表所示之本票向告訴人取得借款六百
    萬之事實，並有台灣中小企業銀行、華僑銀行、存摺、支票（票號：ＤＰ000
    0000號，發票人鮑慰元，金額二百九十二萬元）（以上均見乙○八十九年度
    重訴字第一五四三號民事影印卷）、乙○八十七年度票字第一六八五三號准予強
    制執行民事裁定、乙○民事執行處八十七年六月二十四日北院義八十六民執玄字
    第一○○○八號通知（以上均見乙○八十八年度簡上字第四一四號確認本票債全
    部存在民事卷）、花蓮市第二信用合作社匯款委託書、借據、華南商業銀行存款
    憑條在卷可參，均堪信為真。
  (二)被告丙○○自承系爭本票證人甲○○未曾授權簽發任何支票、本票等情（見八十
    八年度簡上字第四一四號卷八十八年八月三日筆錄、同年十月二十九日筆錄、八
    十九年一月二十八日筆錄），核與證人甲○○自述：「被上訴人（指證人甲○○
    ）出具之授權書，僅授權設定抵押權，未曾授權簽發本票，‧‧‧」（見乙○八
    十八年度簡上字第四一四號卷八十八年八月二十七日民事答辯狀）、「（問：你
    既然不曉得你太太有借款，你太太可以蓋你的章在本票上嗎？）我沒有授權她，
    我不知她有向庚○○借錢，因我人都在國外」（見偵查卷第七八頁），且授權書
    中明載「代理本人（指證人甲○○）就前開（土地、建物）全權行使（辦理出售
    、移轉、贈與、抵押權設定、出租、分割、補（換）發書狀及其他有關權利變更
    管理、收益、處分等行為。代理本人領取印鑑證明、戶籍謄本或有關證明各十份
    」，並無包含開立本票等情，有授權書在卷可稽（見八十八年北簡字第一五九號
    確認本票債權不存在案卷），故被告丙○○確實無權蓋用證人甲○○印文簽發本
    票等情已屬明確。嗣證人甲○○雖於乙○審理時改稱：丙○○已經得到授權等語
    （見乙○九十年四月三十日筆錄），然以證人甲○○乃被告丙○○之夫，結髮情
    深，其後考量得失後之曲予迴護之詞，自難採信。
  (三)復被告丙○○辯稱：己○、戊○以塗銷抵押權為由，將甲○○印文取走後自行蓋
    於系爭本票之上，伊並不知情云云。然證人己○、戊○雖代為辦理塗銷抵押權，
    然並無取用甲○○印文等情，業經證人己○、戊○隔離訊問結證在卷，且經乙○
    函調系爭土地建物設定、塗銷抵押權登記文件，查得：系爭土地建物於八十五年
    十月三十一日由被告丙○○親自委託訴外人趙元生附具證人甲○○之授權書辦理
    設定抵押權於告訴人庚○○，至八十五年十一月十六日方由己○代理辦理前一、
    二順位抵押之塗銷登記，而塗銷抵押權登記之部分均無使用任何「甲○○」印文
    等情明確，此有台北市建成地政事務所九十年一月三日北市建成地三字第九○六
    ○○○七○○○號函及附件土地申請書、抵押權設定契約授權書、債務清償證明
    書等在卷可查，是辦理塗銷抵押權登記並無需要使用「甲○○」印文等情自屬事
    實，核與證人己○、戊○證述情節相合，被告自無交付「甲○○」印文之必要。
    復細查系爭本票「甲○○」印文蓋用：印文除蓋於發票人欄外不論金額是否正
    確，均予加蓋、於金額欄加蓋之印文均為斜蓋等情，而被告自稱：簽發票據時
    習慣於發票人、金額欄上蓋用印章等語（見乙○九十年七月三十一日筆錄），且
    以被告丙○○自承親自簽發、蓋用證人甲○○印章之支票（票號ＬＳ00000
    00號、付款人台北銀行龍山分行、付款日八十六年三月三十一日、金額三十萬
    元、發票人甲○○），該支票金額欄中「甲○○」之印文確有加蓋並為斜蓋相參
    ，此系爭本票「甲○○」印文蓋用狀況確與被告丙○○用票習慣相合；輔以被告
    丙○○亦自承其簽發票據若有錯誤時，會立刻在錯誤處加蓋印文以明刪改意旨等
    語（見九十年七月三十一日筆錄），然查附表編號十二、二四之本票因日期簽發
    有誤，然其上確有加蓋明確刪改意旨之印文，然乃「甲○○」印文並非「丙○○
    」印文，倘以被告丙○○所稱其簽發有誤時之立即蓋印習慣相參，何以被告簽發
    系爭本票發覺有誤時，該錯誤處並無「丙○○」印文？必被告丙○○簽發時查覺
    錯誤，即隨手同時蓋用「甲○○」印文，而非他人事後取得票據所為盜蓋。故被
    告丙○○辯稱印文為他人騙取盜蓋云云，顯為臨訟捏造，實無可採。
  (四)另證人甲○○委任丙○○辦理之事項，已明確載於甲○○親自簽名、並經我國駐
    外單位認證之授權書中，且該份授權書附隨於抵押權登記資料、連同證人甲○○
    之印鑑證明一併交由台北市建成地政事務所辦理登記，登記資料尚有證人甲○○
    之用印資料，已如前述，足知被告丙○○明知證人甲○○之授權範圍僅為辦理抵
    押權設定之用，並不包括簽發本票之權利。被告辯稱於抵押權成立之從屬性，認
    證人甲○○授權被告丙○○辦理抵押權設定，即當然包含承認為設定該抵押權所
    須擔保之債權存在等情，但證人甲○○簽發之前開抵押權設定授權書，已將其授
    權範圍明確記載，無任何授權被告丙○○可簽立本票之明文，而抵押權擔保之債
    權成立之從屬性，與被告丙○○簽發本票係屬兩事，證人甲○○提供不動產固為
    擔保債權，但擔保何項債權，仍待借貸雙方之約定，證人甲○○授權其妻辦理設
    定抵押權，非當然授權以甲○○名義簽立本票，二者非並存聯立關係，又簽發票
    據並非屬夫妻間日常家務代理事項，而印鑑係為辦理抵押權登記之必要物品，證
    人甲○○既授權被告丙○○辦理抵押權登記，且授權範圍及方式已如前述，則被
    告丙○○保有被上訴人之印章自屬當然，要不得因被告丙○○單純持有印鑑之事
    實，遽行推論授權簽發系爭票據。再者，抵押權之從屬性，固係指抵押權須有一
    被擔保之債權存在，惟其從屬性僅及於所擔保之債權本身，不及於另一簽發票據
    之行為，且抵押權之從屬性在設定最高限額抵押權時，亦受到債權發生與否之調
    整，並非在設定抵押之情況下，均必須簽發本人票據，此觀最高法院七十一年台
    抗字第三０六號判例甚明，故被告丙○○辯稱經授權辦理抵押權，簽發本票屬夫
    妻間之代理、授權範圍云云，委無足採。
  (五)綜上所述，本件事證明確，被告丙○○犯行洵堪認定，應予依法論科。
二、核被告丙○○所為，係犯刑法第二百零一條第一項之偽造有價證券罪及第三百三
    十九條第一項詐欺取財罪。被告持甲○○印章蓋用於本票上，其盜用印章係偽造
    有價證券之階段行為，不另論罪。被告行使偽造有價證券之低度行為，應為偽造
    之高度行為所吸收，不另論以行使偽造有價證券罪。又被告於同一之密接時、地
    ，以接續之意思，同一方法偽造同一被害人之本票，屬接續行為，為接續犯，屬
    實質上一罪。又被告所犯之偽造有價證券及詐欺取財罪間，有方法結果之牽連關
    係，應依刑法第五十五條之規定，從一重之偽造有價證券罪處斷。另被告偽造如
    附表編號一至四本票之犯行，起訴意旨雖未論及，但與起訴所載附表編號五至二
    四之犯行為接續之實質上一罪關係，應為起訴效力所及，乙○自應併予審判。乙○按「刑事審判旨在實現刑罰權之分配的正義，故法院對有罪被告之科刑，應符
    合罪刑相當之原則，使輕重得宜，罰當其罪，以契合社會之法律感情，此所以刑
    法第五十七條明定科刑時應審酌一切情狀，尤應注意該條所列十款事項為科刑輕
    重之標準，並於同法第五十九條賦與法院（法官）以裁量權，如認「犯罪之情狀
    可憫恕者，得酌量減輕其刑」，復對連續犯之加重其刑，採相對主義，於同法第
    五十六條但書規定「得」加重，而非強制必予加重，俾使法院就個案之量刑，能
    斟酌至當；另刑法第五十九條之酌量減輕其刑，依最高法院三十八年台上字第一
    六號判例、五十一年台上字第八九九號判例所認如行為人其犯罪情狀，在客觀上
    足以引起一般同情，認為即予宣告法定最低度之刑期，猶嫌過重者，即得適用，
    本件如前所述被告係為夫婿甲○○借款、借得款項業用於夫婿甲○○，因甲○○
    長年在外無法親為，為解決結髮至親之問題，方為本件犯行，且簽發本件本票時
    ，除以被害人甲○○為發票人外，被告自己亦同為共同發票人，共同擔保票據責
    任，並無逃避票據責任，而為民事之共同、連帶債務人，應可認行為人此一行為
    在客觀上依國民經驗法則認之尚足以引起一般之同情，乙○認以對被告宣告刑法
    第二百零一條第一項之意圖供行使之用而偽造有價證券罪法定刑最低刑度三年有
    期徒刑猶嫌過苛，且與被告所為犯行不相當，有違前述最高法院八十六年度台上
    字第五三一號判決所揭示之罪刑相當原則，依刑法第五十九條規定減輕其刑。爰
    審酌被告之犯罪動機、目的、手段、被害人甲○○自始至終均未提出告訴，且告
    訴人庚○○業於乙○審理時一再陳稱不再追究、原諒被告，而被告丙○○更積極
    與告訴人達成和解，有和解書在卷可參，而系爭票據未再流通轉讓而害於他人信
    賴該支票所表彰之權利等一切情狀，量處如主文所示之刑。末查被告前未曾受有
    期徒刑以上刑之宣告，此有台灣高等法院檢察署刑案紀錄簡覆表一紙附卷可憑，
    其經此偵查審判經過，自當知所警惕而無虞再犯，乙○綜核各情認上開刑之宣告
    ，已足策其自新，因認所宣告之刑，以暫不執行為適當，併諭知緩刑四年，以啟
    自新。被告丙○○於本票上偽造如附表所示之「甲○○」印文，均併依刑法第二
    百零五條宣告沒收。另被告雖以盜用甲○○印章於本票發票人欄之方式偽造有價
    證券，惟該等本票上既有被告於共同發票人欄之真正簽名，則被告仍應依票據法
    之規定就該等本票負發票人責任，故應認於沒收本票上偽造之甲○○印文後即足
    保障交易秩序，前揭本票即非偽造之有價證券而為告訴人對被告行使民事追索權
    之憑據，爰不另為沒收之諭知，附此敘明。
三、公訴人另以被告丙○○未經被害人甲○○之同意，即提供系爭土地建物設定抵押
    權以為詐術，向告訴人庚○○取得借款二百五十萬元之行為係另涉犯刑法第三百
    三十九條第一項之詐欺取財罪嫌等語。然按犯罪事實應依證據認定之，無證據不
    得推定其犯罪事實，刑事訴訟法第一百五十四條定有明文。所謂證據，須適於為
    被告犯罪事實之證明者，始得採為斷罪資料，如未能發現相當證據，或證據不足
    以證明，自不能以推測或擬制之方法，以為裁判基礎。復按刑法第三百三十九條
    第一項之詐欺罪，以意圖為自己或第三人不法之所有，以詐術使人將本人或第三
    人之物交付為其構成要件，而訊據被告丙○○就前揭行為均堅詞否認，且細查授
    權書中明載「代理本人（指證人甲○○）就前開（土地、建物）全權行使（辦理
    出售、移轉、贈與、抵押權設定、出租、分割、補（換）發書狀及其他有關權利
    變更管理、收益、處分等行為。代理本人領取印鑑證明、戶籍謄本或有關證明各
    十份」，並無包含開立本票等情，有授權書在卷可稽（見八十八年北簡字第一五
    九號確認本票債權不存在案卷），已如前述，是被告丙○○並非無權為系爭土地
    建物之抵押權設定行為，故實難認該行為係屬「詐術之施用」，是被告丙○○依
    據債務關係，而取得之財物，業難認係不法所有之意圖，尚與詐欺取財之構成要
    件有間。故此部分不能證明被告犯罪，此外復查無其他積極證據足資認定被告有
    前揭犯行，原應為無罪之諭知，惟公訴意旨認此部分與前開有罪部分有連續犯之
    裁判上一罪關係，爰不另為無罪之諭知，附此敘明。
據上論斷，應依刑事訴訟法第二百九十九條第一項前段，刑法第二百零一條第一項、
第三百三十九條第一項、第五十五條、第五十九條、第七十四條第一款、第二百零五
條，罰金罰鍰提高標準條例第一條前段，判決如主文。
本案經檢察官丁○○到庭執行職務
中      華      民      國    九十      年      八      月     十四     日
                                      臺灣臺北地方法院刑事第三庭
                                          法  官  郭惠玲
右正本證明與原本無異。
如不服本判決，應於判決送達後十日內，向乙○提出上訴狀。
                                          書記官  劉芸珊
中      華      民      國    九十      年      十      月      三      日
附錄本案論罪科刑法條全文：
刑法第二百零一條
意圖供行使之用，而偽造、變造公債票、公司股票或其他有價證券者，處三年以上十
年以下有期徒刑，得併科三千元以下罰金。
行使偽造、變造之公債票、公司股票或其他有價證券，或意圖供行使之用，而收集或
交付於人者，處一年以上七年以下有期徒刑，得併科三千元以下罰金。
刑法第三百三十九條  普通詐欺罪
意圖為自己或第三人不法之所有，以詐術使人將本人或第三人之物交付者，處五年以
下有期徒刑、拘役或科或併科一千元以下罰金。
以前項方法得財產上不法之利益或使第三人得之者，亦同。
前二項之未遂犯罰之。
附表：發票日：均為八十五年十一月十五日（公訴人誤書為八十五年十一月十二日）
      發票人：均為丙○○、甲○○
┌──┬───────┬───────┬─────────┬───────
│編號│票號（ＴＨ）  │票面金額      │到期日            │應沒收發票部分
├──┼───────┼───────┼─────────┼───────
│ 一 │0000000│十二萬元      │八十六年一月十五日│「甲○○」貳枚
├──┼───────┼───────┼─────────┼───────
│ 二 │0000000│十二萬元      │同右年二月十五日  │「甲○○」貳枚
├──┼───────┼───────┼─────────┼───────
│ 三 │0000000│十二萬元      │同右年三月十五日  │「甲○○」貳枚
├──┼───────┼───────┼─────────┼───────
│ 四 │0000000│十二萬元      │同右年四月十五日  │「甲○○」貳枚
├──┼───────┼───────┼─────────┼───────
│ 五 │0000000│十二萬元      │同右年五月十五日  │「甲○○」貳枚
├──┼───────┼───────┼─────────┼───────
│ 六 │0000000│二十一萬八千元│同右年六月十五日  │「甲○○」貳枚
├──┼───────┼───────┼─────────┼───────
│ 七 │0000000│二十一萬六千元│同右年七月十五日  │「甲○○」貳枚
├──┼───────┼───────┼─────────┼───────
│ 八 │0000000│二十一萬四千元│同右年八月十五日  │「甲○○」貳枚
├──┼───────┼───────┼─────────┼───────
│ 九 │0000000│二十一萬二千元│同右年九月十五日  │「甲○○」貳枚
├──┼───────┼───────┼─────────┼───────
│ 十 │0000000│二十一萬      │同右年十月十五日  │「甲○○」貳枚
├──┼───────┼───────┼─────────┼───────
│十一│0000000│二十萬八千元  │同右年十一月十五日│「甲○○」貳枚
├──┼───────┼───────┼─────────┼───────
│十二│0000000│二十萬六千元  │同右年十二月十五日│「甲○○」枚
├──┼───────┼───────┼─────────┼───────
│十三│0000000│二十萬四千元  │八十七年一月十五日│「甲○○」貳枚
├──┼───────┼───────┼─────────┼───────
│十四│0000000│二十萬二千元  │同右年二月十五日  │「甲○○」貳枚
├──┼───────┼───────┼─────────┼───────
│十五│0000000│二十萬元      │同右年三月十五日  │「甲○○」貳枚
├──┼───────┼───────┼─────────┼───────
│十六│0000000│十萬元        │同右年四月十五日  │「甲○○」貳枚
├──┼───────┼───────┼─────────┼───────
│十七│0000000│十萬元        │同右年五月十五日  │「甲○○」貳枚
├──┼───────┼───────┼─────────┼───────
│十八│0000000│十萬元        │同右年六月十五日  │「甲○○」貳枚
├──┼───────┼───────┼─────────┼───────
│十九│0000000│十萬元        │同右年七月十五日  │「甲○○」貳枚
├──┼───────┼───────┼─────────┼───────
│二十│0000000│十萬元        │同右年八月十五日  │「甲○○」貳枚
├──┼───────┼───────┼─────────┼───────
│二一│0000000│十萬元        │同右年九月十五日  │「甲○○」貳枚
├──┼───────┼───────┼─────────┼───────
│二二│0000000│十萬元        │同右年十一月十五日│「甲○○」貳枚
├──┼───────┼───────┼─────────┼───────
│二三│0000000│十萬元        │同右年十一月十五日│「甲○○」貳枚
├──┼───────┼───────┼─────────┼───────
│二四│0000000│三百三十五萬元│同右年十一月十五日│「甲○○」枚
└──┴───────┴───────┴─────────┴───────


司法院資訊處製作；財團法人民間司法改革基金會備份。
